【裁判字號】    92,上訴,28
【裁判日期】    920305
【裁判案由】    強盜
【裁判全文】
臺灣高等法院花蓮分院刑事判決                      九十二年度上訴字第二八號
    上  訴  人
    即  被  告  乙○○  男  民.
    指定辯護人  本院袁雪華法官
右上訴人因強盜案件，不服臺灣臺東地方法院九十一年訴字第一０八號，中華民國九
十一年十二月十九日第一審判決（起訴案號：臺灣臺東地方法院檢察署九十一年度偵
字第五五五號）提起上訴，本院判決如左：
    主  文
原判決撤銷。
乙○○意圖為自己不法之所有，以恐嚇使人將第三人之物交付，未遂，處有期徒刑貳
年。扣案之西瓜刀壹把沒收。
    事  實
一、乙○○於民國（下同）九十年六月二十三日（起訴書誤為二十四日）凌晨三時三
    十分許，行經位於臺東縣臺東市○○路○段八三三號之「統一超商東強門市」時
    ，見店內僅一人看守，遂萌自己不法所有之意圖，入店佯裝購買飲料，趁店員王
    俊龍準備結帳之際，取出其所有之西瓜刀一把持於手上拍打櫃臺並微微揮動，恐
    嚇該店僱用之店員王俊龍將店內金錢交出來；王俊龍為拖延時間即謊稱收銀機打
    不開，適該店店長之子甲○○發現有異亦由倉庫中出面勸阻，乙○○因見無法得
    逞而生退意，遂持該西瓜刀揮向櫃臺上飲料罐後（未破損）離去。嗣經警循線查
    獲，並扣得前開西瓜刀一把。
二、案經臺東縣警察局臺東分局報告臺灣臺東地方法院檢察署檢察官偵查起訴。
    理  由
一、右揭犯罪事實，業據上訴人即被告（以下簡稱被告）乙○○迭於偵查及歷審坦承
    不諱，核與被害人即前開超商店員王俊龍之指述情節相符，並經證人即超商店主
    之子甲○○及當日在店外等候但不知情之被告友人侯宗佑證述明確；復有被告錄
    影翻拍相片二幀，警方受理各類案件紀錄表、被害人所繪之現場位置圖各一紙在
    卷可憑，及西瓜刀一把扣案可資佐證。本件事證明確，被告犯行堪以認定。
二、按以威嚇方法使人交付財物之強盜罪，與恐嚇罪之區別，係以對於被害人施用威
    嚇程度為標準。如其程度足以抑壓被害人之意思自由，至使不能抵抗而為財物之
    交付者，即屬強盜罪。否則，被害人之交付財物與否，儘有自由斟酌之餘地者，
    即應成立恐嚇罪；又恐嚇取財罪之恐嚇行為，受恐嚇人尚有自由意志，不過因此
    而懷有恐懼之心，與強盜罪以目前之危害脅迫他人，致喪失自由意志不能抗拒者
    不同，最高法院先後著有三十年上字第六六八號及六十七年台上字第五四二號等
    判例可資參照。經查：
（一）被害人王俊龍於原審九十一年九月十日訊問時表示：「當時是緊張，有一點怕
      ，但因其不是很逼近我要錢，所以還不到不能反抗的地步，且被告拿刀子出來
      後就微微舉著，沒有直接對著我，雖然有把刀稍微搖一下，但還有一點距離，
      不會有威脅性，所以我不會那麼害怕」等語（詳原審卷第三十九頁）。且被害
      人王俊龍於警訊及原審訊問時均陳稱：其於被告行搶時，向被告表示「收銀機
      無法打開」等語，惟收銀員豈有打不開收銀機之理，此顯然為王俊龍拖延時間
      之謊言，足認被害人王俊龍於被告行搶時，或有心生恐懼之情形，然尚具與被
      告週旋之能力，並未喪失其意思自由。
（二）證人甲○○於發現被告持刀行搶時，以「要想清楚，要出去還來得及」等語向
      被告柔性勸說，此為證人甲○○於警訊時證述詳實，並與被害人王俊龍陳述情
  形相符。可見證人馬鐘平盱衡當時狀況後，亦認尚有轉寰餘地，未達「非把錢
      交給被告不可」之程度。
（三）綜合以上二人之說法，其等於主觀上均未達上開判例所揭示之「喪失意思自由
      」之情形。再參以被告行搶時並未惡形惡狀、口出兇惡之語，更未以該刀械「
      直接加害」或「作勢加害」任何在場人之生命、身體，此由被害人王俊龍及證
      人甲○○所描述被告行搶情節即可獲知。自不得僅以被告所持刀械有相當長度
      ，或案發當日是颱風天，即認定被告行為於「客觀上」已達使人不能抗拒之程
      度。依上開判例見解，被告之行為僅得以恐嚇取財罪名論斷。至被告固於本院
      審理時陳稱：「我是要搶錢」等語，然因被告並非熟習法律之人，就「強盜」
      、「搶奪」、「恐嚇取財」等用語之精確定義顯然不能明白區分，此由被告以
      「搶錢」之非法律用語描述其行為亦可得知。故並不能以其主觀上之認知不足
      ，即認定其行為應成立「恐嚇取財」以外之罪名，附此敘明。
三、核被告所為，係犯刑法第三百四十六條第三項、第一項之恐嚇取財未遂罪。公訴
    人認被告所犯係同法第三百三十條第二項、第一項之加重強盜未遂罪，尚有未合
    ，惟本院所認與起訴之社會事實同一，應予變更起訴法條。被告已著手於犯罪行
    為之實施，惟未發生實害之結果，為未遂犯，應依刑法第二十六條前段減輕其刑
    。原審認定被告持刀指向被害人王俊龍，至使王俊龍不能抗拒，而將被告行為論
    以強盜未遂罪，固非無見；惟遍查卷內資料，除被告曾於原審訊問時單純自白其
    持刀指著王俊龍外，並無任何相關證據可資補強，且被害人王俊龍於原審訊問時
    更明白指出：被告並未直接持刀指向他等語（詳前開所引述筆錄），是原審此部
    分事實認定尚有誤會。另參酌前揭判例意旨，只要被害人尚得斟酌交付財物與否
    ，並非完全被動地服從對方命令，即可認其「未喪失意思自由」，與主動反擊、
    甚至制伏對方尚有程度上之差別；是縱被害人王俊龍陳稱：「因被告有武器，不
    會想制伏被告」等語，僅可證明王俊龍認為案發當時情形其並無反擊被告之機會
    ，但並不必然得證其意思自由亦遭剝奪，原審此部分論證實有不當；此外，臺東
    分局中興派出所所長張文輝並非實際見聞案發情形之人，其縱於原審陳述：「‧
    ‧‧被害人可能很難反抗，‧‧‧依照一般人的想法應該認為無法抵抗」等語，
    僅屬其個人推測之詞，原審引為證據，亦非妥適。綜上，原審認事用法尚有違誤
    ，被告上訴為有理由，本院自應將原判決撤銷改判。爰審酌被告聽從勸告離去，
    並未傷人，且犯後坦誠態度良好，足認良知未泯；然其無故持刀恐嚇商家，危害
    社會治安可謂重大，仍不宜輕縱等一切情狀，量處如主文第二項所示之刑。扣案
    之西瓜刀一把，為被告所有供犯罪所用之物，業經被告供承在卷，依刑法第三十
    八條第一項第二款宣告沒收之。
據上論斷，應依刑事訴訟法第三百六十九條第一項前段、第三百六十四條、第二百九
十九條第一項前段、第三百條，刑法第三百四十六條第三項、第一項、第二十六條前
段、第三十八條第一項第二款，罰金罰鍰提高標準條例第一條前段，判決如主文。
本案經檢察官李土城到庭執行職務。
中      華      民      國    九十二    年      三      月      五      日
                                    審判長法  官   吳鴻章
                                          法  官   黃永祥
                                          法  官   林德盛
右正本證明與原本無異。
檢察官如不服本判決，應於送達後十日內，向本院提出上訴狀。其未敘述理由者，並
應於提出上訴狀後十日內向本院補提理由狀 (須附繕本)。
                                        書記官  劉夢蕾
中      華      民      國    九十二    年      三      月      五      日
附錄本案論罪科刑法條全文
刑法第三百四十六條
意圖為自己或第三人不法之所有，以恐嚇使人將本人或第三人之物交付者，處六月以
上五年以下有期徒刑，得併科一千元以下罰金。
以前項方法得財產上不法之利益，或使第三人得之者，亦同。
前二項之未遂犯罰之。


司法院資訊處製作；財團法人民間司法改革基金會備份。
